【裁判字號】    97,訴,382
【裁判日期】    980205
【裁判案由】    分割共有物
【裁判全文】
臺灣嘉義地方法院民事判決               97年度訴字第382號
原      告  壬○○
訴訟代理人  湯光民律師
複代理人    乙○○
被      告  寅○○
                        之1號.
            子○○
                        之1號.
            丑○○
                        8
            癸○○
                        之1號.
            巳○○
                        3號7.
            辰○○
            林沛
                        巷19.
            未○○○
                        號
            申○○○
                        3號
            卯○○○
                        2號
            甲○○○
                        13弄.
            庚○○
                        1號
            戊○○
            午○○○
                        2號1.
            丁○○
                        巷5號.
            己○○
                        397.
            辛○○
                        3之1.
            丙○○
                        3號
上列當事人間分割共有物事件，於民國98年1 月22日言詞辯論終
結，本院判決如下：
    主      文
被告寅○○、子○○、丑○○、癸○○、巳○○、辰○○、林沛
應就林何雪輝所遺坐落嘉義縣新港鄉○○段西庄小段０五六一
地號土地及同鄉○○○段海豐小段０一三九地號土地所有權應有
部分各七分之一辦理繼承登記。
被告戊○○、丁○○、丙○○、庚○○、午○○○、己○○、辛○○應就何林春花所遺坐落嘉義縣新港鄉○○段西庄小段０五六
一地號土地及同鄉○○○段海豐小段０一三九地號土地所有權應
有部分各五十六分之一辦理繼承登記。
兩造共有坐落嘉義縣新港鄉○○段西庄小段０五六一地號土地如
嘉義縣大林地政事務所民國九十七年十二月三十一日土地複丈成
果圖甲所示部分之土地（面積三百九十二點一四平方公尺）分配
於原告；乙所示部分之土地（面積一千五百六十八點五七平方公
尺）分配於被告未○○○、申○○○、卯○○○、甲○○○，並
按其等原應有部分之比例維持共有；丙所示部分之土地（面積三
百四十三點一三平方公尺）分配於被告戊○○、丁○○、丙○○
、庚○○、午○○○、己○○、辛○○，並按其等原應有部分之
比例維持共有；丁所示部分之土地（面積四十九點零二平方公尺
）分配於被告戊○○、丁○○、丙○○、庚○○、午○○○、己○○、辛○○公同共有；戊所示部分之土地（面積三百九十二點
一四平方公尺）分配於被告寅○○、子○○、丑○○、癸○○、
巳○○、辰○○、林沛公同共有。
兩造共有坐落嘉義縣新港鄉○○○段海豐小段０一三九地號土地
如嘉義縣大林地政事務所民國九十七年十二月三十一日土地複丈
成果圖甲所示部分之土地（面積三百九十八點四三平方公尺）分
配於原告；乙所示部分之土地（面積一千五百九十三點七一平方
公尺）分配於被告未○○○、申○○○、卯○○○、甲○○○，
並按其等原應有部分之比例維持共有；丙所示部分之土地（面積
三百四十八點六三平方公尺）分配於被告戊○○、丁○○、丙○○、庚○○、午○○○、己○○、辛○○，並按其等原應有部分
之比例維持共有；丁所示部分之土地（面積四十九點八平方公尺
）分配於被告戊○○、丁○○、丙○○、庚○○、午○○○、己○○、辛○○公同共有；戊所示部分之土地（面積三百九十八點
四三平方公尺）分配於被告寅○○、子○○、丑○○、癸○○、
巳○○、辰○○、林沛公同共有。
訴訟費用由原告、被告未○○○、申○○○、卯○○○、甲○○○各負擔七分之一，被告寅○○、子○○、丑○○、癸○○、巳
○○、辰○○、林沛連帶負擔七分之一，餘由被告何聰明、丁○○、丙○○、庚○○、午○○○、己○○、辛○○連帶負擔。
    事實及理由
甲、原告主張：(一)坐落嘉義縣新港鄉○○段西庄小段0561地號土
    地及同鄉○○○段海豐小段0139地號土地登記為林何雪輝、
    何林春花、被告未○○○、申○○○、卯○○○、甲○○○
    、戊○○、丁○○、丙○○、庚○○、午○○○、己○○、
    辛○○及原告所有，應有部分各為7 分之1 、56分之1 、7
    分之1 、7 分之1 、7 分之1 、7 分之1 、56分之1 、56分
    之1 、56分之1 、56分之1 、56分之1 、56分之1 、56分之
    1 及7 分之1 。查林何雪輝已於民國88年6 月30日死亡，其
    配偶林昆崗亦已死亡，其2 人生前育有長男林慶祥（已被收
    養，無繼承權）、次男即被告巳○○、三男即被告辰○○、
    長女李林素霞及次女即被告林沛，惟李林素霞亦於96年10
    月31日死亡，其遺產由其配偶即被告寅○○、長男即被告子
    ○○、長女即被告丑○○、次女即被告癸○○繼承，而林何
    雪輝、李林素霞之前揭繼承人均尚未就該2 人所遺本件2 筆
    土地所有權應有部分辦理繼承登記。次查何林春花於93年12
    月23日死亡，其配偶何永祥於73年3 月6 日死亡，其2 人育
    有被告戊○○、丁○○、丙○○、庚○○、午○○○、己○○、辛○○，為何林春花之繼承人，亦均未就何林春花所遺
    本件2 筆土地所有權應有部分辦理登記。(二)本件2 筆土地並
    無因使用目的而不能分割之情事，共有人間亦未訂有不分割
    之契約，惟就分割之方法未能達成協議。惟被告未○○○、
    申○○○、卯○○○、甲○○○等4 人已出具同意書同意於
    本件2 筆土地分割後，仍願保持共有，另被告戊○○、丁○○、丙○○、庚○○、午○○○、己○○、辛○○等7 人亦
    表示於本件2 筆土地分割後，仍願保持共有。爰依民法第
    823 條規定請求裁判分割如嘉義縣大林地政事物所97年12月
    31日土地複丈成果圖所示；並請求林何雪輝、何林春花之繼
    承人就各該被繼承人所遺本件2 筆土地所有權應有部分辦理
    繼承登記等語，並聲明：請求分割如嘉義縣大林地政事物所
    97年12 月31 日土地複丈成果圖所示。
乙被告方面：
一、被告未○○○、申○○○、卯○○○、甲○○○、巳○○、
    辰○○、林沛、寅○○、子○○、丑○○、癸○○均未為
    聲明及陳述。
二、被告戊○○、丁○○、丙○○、庚○○、午○○○、己○○
    、辛○○等7 人未於期日到場，但據其提出民事陳報狀陳述
    略以：同意原告提出之分割方案等語。
丙、得心證之理由：
一、原告主張如前揭甲、(一)所示之事實，為被告所不爭執，復有
    土地登記謄本及戶籍謄本可按，應為真實。
二、按「各共有人，得隨時請求分割共有物，但因物之使用目的
    不能分割或契約訂有不分割之期限者，不在此限。」、「共
    有物之分割，依共有人協議之方法行之。分割之方法，不能
    協議決定者，法院得因任何共有人之聲請，命為左列之分配
    ：一、以原物分配於各共有人。二、變賣共有物，以價金分
    配於各共有人。以原物為分配時，如共有人中有不能按其應
    有部分受分配者，得以金錢補償之。」民法第823 條第1 項
    、第824 條分別定有明文。本件2 筆土地既均無因物之使用
    目的不能分割或契約訂有不分割之期限之情事，兩造對於分
    割之方法，復不能達成協議，則原告請求裁判分割共有物，
    於法有據。
三、次按因繼承、強制執行、公用徵收或法院之判決，於登記前
    已取得不動產物權者，非經登記，不得處分其物權，民法第
    759 條定有明文。故不動產之共有人中有人死亡時，於其繼
    承人未為繼承登記以前，固不得分割該共有之不動產。但若
    於分割共有物之訴訟中，請求該繼承人辦理繼承登記，並合
    併對該繼承人及其餘共有人為分割共有物之請求，則向為實
    務所允許（最高法院69年台上字第1012號判例要旨參照）。
    經查，本件2 筆土地登記之共有人林何雪輝、何林春花死亡
    後，其繼承人均未就其等所遺本件2 筆土地所有權應有部分
    辦理繼承登記，已如前述，則是原告請求被告巳○○、辰○○、林沛、寅○○、子○○、丑○○、癸○○就林何雪輝
    所遺本件2 筆土地所有權應有部分各7 分之1 辦理繼承登記
    ，以及被告戊○○、丁○○、丙○○、庚○○、午○○○、
    己○○、辛○○就何林春花所遺本件2 筆土地所有權應有部
    分各56分之1 辦理繼承登記，均有理由，應予准許，爰判決
    如主文第1 項、第2 項所示。
四、法院定分割之方法時，亦應參酌當事人之聲明、共有物之性
    質、使用現況、價格、經濟效用及全體共有人之利益等因素
    ，而為適當之分配，要以維持全體共有人之公平為標準。
    又按「繼承人有數人時，在分割遺產前，各繼承人對於遺產
    全部為公同共有。」、「公同共有人之權利義務，依其公同
    關係所由規定之法律或契約定之。除前項之法律或契約另有
    規定外，公同共有物之處分，及其他之權利行使，應得公同
    共有人全體之同意。」民法第1151條、第828 條分別定有明
    文。本件林何雪輝、何林春花之繼承人均未辦繼承登記，已
    如前述，且兩造均未主張、證明該2 人之繼承人間已就本件
    2 筆土地為遺產之分割，是應認被告巳○○、辰○○、林沛
    、寅○○、子○○、丑○○、癸○○就林何雪輝所遺本件
    2 筆土地所有權應有部分各7 分之1 ，以及被告戊○○、丁○○、丙○○、庚○○、午○○○、己○○、辛○○就何林
    春花所遺本件2 筆土地所有權應有部分各56分之1 ，均為公
    同共有。次查：本件0561地號土地上有原告搭建之鐵皮造建
    物1 棟（含前方鋼架造涼棚），其餘部分無建物；另0139地
    號土地則為稻田，無任何建物等情，業據本院勘驗在案，製
    有勘驗筆錄並囑託嘉義縣大林地政事務所製作97年10月20日
    土地複丈成果圖（建物位置如該圖A 所示部分）附卷可按。
    原告主張被告未○○○、申○○○、卯○○○、甲○○○等
    4 人，以及被告戊○○、丁○○、丙○○、庚○○、午○○○、己○○、辛○○等7 人均同意就本件分割所取得之土地
    仍願保持共有乙節，有同意書2 紙附卷可按，應為真實。被
    告戊○○、丁○○、丙○○、庚○○、午○○○、己○○、
    辛○○等7 人復以書狀表示同意原告所提出之分割方案。本
    件審酌原告提出如嘉義縣大林地政事務所97年12月31日土地
    複丈成果圖所示分割方案，各共有人所分得之土地均維持平
    整方正，有利於土地利用，符合共有人之公平及利益，且原
    告於本件0561地號土地上建物亦不致遭拆除而有利於社會經
    濟，又符合前揭被告願維持共有之意願，應為可採之方案。
    爰判決如主文第3 項、第4 項所示。
丁、訴訟費用之負擔：按因共有物分割、經界或其他性質上類似
    之事件涉訟，由敗訴當事人負擔訴訟費用顯失公平者，法院
    得酌量情形，命勝訴之當事人負擔其一部，民事訴訟法第80
    條之1 定有明文。查本件雖認原告之主張為有理由，而准予
    分割系爭土地，惟分割共有物之訴，係合兩造之必要共同訴
    訟，但被告之應訴實因訴訟性質所不得不然，故所為抗辯自
    為伸張或防衛權利所必要，是以本院認本件之訴訟費用應由
    兩造按其應有部分之比例分擔，較為公允，爰諭知如主文第
    5 項所示。
中    華    民    國    98    年    2     月    5     日
                  民事第一庭  法  官  林望民
正本係照原本作成。
如不服本判決，應於送達後20日內，向本院提出上訴狀。
中    華    民    國    98    年    2     月    5     日
                              書記官  陳慶時


司法院資訊處製作；財團法人民間司法改革基金會備份。
